【裁判字號】    90,交訴,196
【裁判日期】    920623
【裁判案由】    業務過失致死等
【裁判全文】
臺灣高雄地方法院刑事判決                          九十年度交訴字第一九六號
    公  訴  人  臺灣高雄地方法院檢察署檢察官
    被      告  甲○○
    選任辯護人  紀錦隆律師
右列被告因業務過失致死等案件，經檢察官提起公訴（九十年度偵字第八一九四號、
九十年度偵字第八三二０號），本院判決如左：
    主  文
甲○○無罪。
    理  由
一、公訴意旨略以：被告甲○○係任職於高雄市政府公共車船管理處（下稱高雄市公
    車處）擔任駕駛公共汽車之司機，為從事駕駛業務之人，其於民國九十年三月十
    九日上午七時三十五分許，駕駛六十路之車牌號碼ＸＡ─四六八號公共汽車（下
    稱ＸＡ─四六八號公車），沿高雄縣鳥松鄉○○路，由高雄縣長庚醫院往高雄縣
    鳥松鄉之由西向東方向行駛，行經高雄縣鳥松鄉○○路之勞工公園前時，原應注
    意汽車行駛時，駕駛人應注意兩車併行之間隔，並隨時採取必要之安全措施，而
    依當時天候及道路狀況並無不能注意之情事，竟仍疏未注意，致其所駕駛之ＸＡ
    ─四六八號公車右後側車輪於行進中，擦撞由被害人黃建生所騎而同方向行駛在
    高雄縣鳥松鄉○○路慢車道上之車牌號碼ＯＬＣ─三二五號機車（下稱ＯＬＣ─
    三二五號機車）之車身，導致被害人因人車倒地而受有腦挫傷、頭部外傷等傷害
    ，並倒臥在地，被告甲○○明知已駕車肇事，其雖曾將ＸＡ─四六八號公車停於
    路邊並下車，惟並未查看被害人之傷勢或將被害人送醫救治，即駕駛ＸＡ─四六
    八號公車逃離現場，故認被告涉犯刑法第二百七十六條第二項之業務過失致死罪
    嫌及同法第一百八十五條之四之駕駛動力交通工具肇事逃逸罪嫌等語。
二、按犯罪事實應依證據認定之，無證據不得推定其犯罪事實，刑事訴訟法第一百五
    十四條定有明文。又認定不利於被告之事實，須依積極證據，苟積極證據不足為
    不利於被告事實之認定時，即應為有利於被告之認定，更不必有何有利之證據；
    再事實之認定，應憑證據，如未能發現相當證據，或證據不足以證明，自不能以
    推測或擬制之方法，為裁判基礎；且認定犯罪事實所憑之證據，雖不以直接證據
    為限，間接證據亦包括在內，然無論直接證據或間接證據，其為訴訟上之證明，
    須於通常一般之人均不致有所懷疑，而得確信其為真實之程度者，始得據為有罪
    之認定，倘其證明尚未達此一程度，而有合理之懷疑存在而無從使事實審法院得
    有罪之確信時，即應由法院為諭知被告無罪之判決，最高法院三十年上字第八一
    六號、四十年台上字第八六號及七十六年台上字第四九八六號分別著有判例可資
    參照。查公訴意旨無非以告訴人即被害人之母留錦秀之指訴、現場目擊證人乙○
    ○之陳述、道路交通事故調查報告表、高雄市公車處金獅湖站九十年三月份駕駛
    員勤務輪流表、高雄縣警察局勤務指揮中心報案明細表及公車行車紀錄單各一份
    、現場照片八幀以及被害人之屍體驗斷書、相驗屍體證明書各一份等為論罪依據
    。訊據被告對於其曾於九十年三月十九日上午七時三十五分許，駕駛ＸＡ─四六
    八號公車，沿高雄縣鳥松鄉○○路，由高雄縣長庚紀念醫院往高雄縣鳥松鄉之由
    西向東方向行駛，並曾行經高雄縣鳥松鄉○○路之勞工公園（下稱勞工公園）前
    方，且騎乘車號ＯＬＣ─三二五號機車之被害人在該處因人車倒地，致受有腦挫
    傷、頭部外傷等傷害而送醫後仍然不治死亡，而被告當時並未留在現場處理即駕
    駛ＸＡ─四六八號公車離去等情，固均為坦承，然堅詞否認有業務過失致人於死
及駕車肇事逃逸之犯行，並辯稱：伊原本駕駛ＸＡ─四六八號公車停在距離上開
    事故地點約五十公尺處之公車站牌讓乘客下車後，繼續沿高雄縣鳥松鄉○○路由
    西向東方向，行駛於外側快車道上，而ＸＡ─四六八號公車通過勞工公園前方後
    ，伊從右方後視鏡發現被害人及機車躺在地上，伊便將ＸＡ─四六八號公車停在
    外側快車道並下車準備查看，當時開一部自小貨車之乙○○亦有停車，並下車前
    去查看該躺在地上之被害人，伊見已有人前去查看處理，即再駕駛ＸＡ─四六八
    號公車離開，伊並無駕駛ＸＡ─四六八號公車撞及被害人所騎機車而肇生本件車
    禍之情形等語。經查：
    (1)證人乙○○於警詢中固陳稱：伊於九十年三月十九日上午七時四十分許，駕駛
      一部自小貨車行經勞工公園前時，見被害人雙手抱頭從ＸＡ─四六八號公車之
      右後輪滾出至慢車道，其臉部朝下，伊見被害人滾出時，伊所駕之自小貨車距
      離ＸＡ─四六八號公車之距離為四公尺，伊將所駕之自小貨車從該公車左側超
      前停於該公車前，並下車至被害人倒地處查看，發現被害人鼻孔出血很多，當
      時被告站離被害人倒地處約二十至三十公尺，伊向被告稱你駕車碾到人，為何
      還不去看一下，被告答稱被害人已無效、不用看了，伊遂打行動電話報警等語
      （見警詢第四頁至第七頁），然其於本院第一次訊問時除陳稱：當時伊所駕之
      車及ＸＡ─四六八號公車均行駛於外側快車道，伊之車以時速約三十公里之速
      度緊跟在該公車後方約四公尺，行駛中伊見被害人雙手抱頭從ＸＡ─四六八號
      公車之右後車輪滾一圈滾出來後，腳在外車道、頭面向機車道之姿勢橫趴在慢
      車道上，伊見狀馬上將車駕駛至旁邊，而ＸＡ─四六八號公車約又行駛十公尺
      停止，伊下車，而被告亦下車，伊罵稱：「你壓到人了，為何不趕快過去把機
      車騎士翻過來？」被告稱「那沒有用了。」伊過去將被害人翻過來，被害人頭
      部都是血，伊遂趕緊打電話報警，並打電話叫救護車」等語外，並稱：伊並未
      見該公車撞上機車．．（問：為何在警詢中陳稱看見公車撞上機車？）伊是沒
      有看見公車撞上機車等語（見審理卷第四十二頁至第四十四頁），且於本院第
      二次訊問時除詳稱：伊當時開箱型車行駛在靠近機車道之外線快車道上，被告
      所駕駛之公車在伊之車前面約四公尺處，被告所駕之公車原本停靠在長庚醫院
      站讓乘客下車後，就要從停靠的慢車道轉回快車道，而伊從長庚醫院地下室開
      貨車出來要右轉進入高雄縣大埤路之快車道時，就剛好看到該公車從停靠之長
      庚醫院站之慢車道切進來外側的快車道，伊之車就跟在該公車之後面，當時慢
      車道上機車很多，伊並未注意到被害人係騎那部機車，在該公車進入快車道約
      五公尺時，伊就看到被害人抱著頭部倒在公車右邊後輪旁邊之前方，其並非從
      公車之底部翻滾出來，當時公車之右後輪係壓在慢車道跟外側快車道之分隔線
      上，被害人所戴之安全帽已經脫落，伊看到被害人往慢車道翻滾趴在地上，公
      車仍然繼續行駛，該公車之後輪就將被害人脫落在地上之安全帽壓成二半，並
      造成碰的一聲，公車仍然繼續往前開約十公尺就停下來，被告也有下車站在公
      車邊，伊將所駕之車開到公車前面停下來，並問被告你撞到人為何不救人，被
      告說那沒有效，不用看了，被告也沒有過去看趴在地上之被害人，後來被告就
      上公車再把車往前開到前方空地處，人站在車邊，也沒有過來看被害人，伊過
      去查看被害人，發現他留了很多血，伊即打一一０叫救護車，並且跟被告表示
      伊要有事趕著離開，要被告在那邊等救護車，係後來過了兩三天發現被害人家
      屬有貼公告出來，伊才知在伊離開後被告也跟著離開等語外，並稱：被害人係
      如何被撞倒，伊未看見，且公車係直行而無左右晃動等語至明（見審理卷第一
      四五頁至第一四六頁）。
    (2)再依事故現場狀況，ＯＬＣ─三二五號機車倒地而出現之刮地痕有十一公尺，
      刮地痕係直線狀，均位於勞工公園前之高雄縣鳥松鄉○○路由西向東方向行駛
      之慢車道上，並無偏移至慢車道左側之快車道，且機車係以左側著地、車頭朝
      東北方、車尾朝西南方之姿態側倒在地等情，有高雄縣警察局道路交通事故調
      查報告表一份（下稱事故調查報告表）及現場相片八幀可稽【上揭事故調查報
      告表及現場相片，見於臺灣高雄地方法院檢察署九十年相字第四六二號相驗卷
      （下稱九十年相字第四六二號卷）第四頁及第九頁至第十頁】，且經高雄縣政
      府鑑識組人員勘查ＯＬＣ─三二五號機車，亦發現該車左側邊有明顯刮地痕跡
      ，有刑案現場勘查紀錄表一份可憑（見警卷第十三頁），再依事故調查報告表
      上每一方格即每一公分代表距離一公尺之比例，上揭刮地痕之起點處及終點處
      距離慢車道與外側快車道之分隔線各約為一點二公分及一點八公分，按上開比
      例換算，現場刮地痕之起點處及終點處距離慢車道與外側快車道之分隔線應各
      約為一點二公尺及一點八公尺，則依上揭現場及機車受損情形，足見ＯＬＣ─
      三二五號機車倒地之位置與慢車道和外側快車道之分隔線間，至少有一點二公
      尺之距離，且該部機車係朝左側傾倒，並因左側車身接地滑行而產生長達十一
      公尺之刮地痕。再從長庚醫院出來右轉之六十路公車停靠站牌，距離事故地點
      距離約零點九公里即九百公尺之情，有警員繪製之現場草圖一份可參（見警卷
      第三十八頁），是依該停靠站牌距離事故地點已長達九百公尺，而非緊臨停靠
      站牌之情形，一般公車應已從停靠之慢車道切入快車道內行駛之駕駛常態，並
      依證人乙○○前開證稱之其見被告所駕之ＸＡ─四六八號公車進入快車道約五
      公尺時，看見被害人雙手抱頭倒在被告所駕之ＸＡ─四六八號公車之右後輪前
      方時，當時公車係直行行駛於外側快車道上，且該公車之右後輪係壓在外側快
      車道與慢車道之分隔線上等情節之證述，ＸＡ─四六八號公車當時應係直線行
      駛於外側快車道上，應可確認，則從上揭ＸＡ─四六八號公車直線行駛於外側
      快車道上，且右後輪係壓在外側快車道與慢車道之分隔線之狀況，該公車右邊
      最靠近慢車道之車身，距離上開ＯＬＣ─三二五號機車倒地之位置，依現場機
      車刮地痕之起點處及終點處與慢車道和外側快車道之分隔線間之距離研判，至
      少相距有一點二公尺之距離。
    (3)再者高雄縣政府警察局鑑識組人員會同同局仁武分局刑事組警員，於九十年四
      月二十七日至高雄市金獅湖公車調度站勘驗ＸＡ─四六八號公車，經深入車底
      查看全車車底及右後輪全觀，並在車底以強光協助勘查超過一小時，均未發現
      任何足堪採證之跡證，且經勘查ＯＬＣ─三二五號機車，除見該車左側邊有明
      顯刮地痕跡外，並未有足堪採證之跡證等情，有刑案現場勘查報告表及高雄縣
      政府警察局九十二年一月十六日高縣警刑鑑字第０九二００七九九二０號函可
      稽（分見於警卷第十三頁及審理卷第一三七頁）。此外，ＸＡ─四六八號公車
      於曾於九十年三月十九日上午九時四十五分許至同日上午十時十五分許，進行
      更換左後輪胎及十Ｗ日光燈管之修理、於同年月二十六日更換左雨刷臂、同年
      三十日更換後視鏡及於同年四月十二日進行保養，並於同年五月三十日辦理報
      廢（於同年六月標售）等情，有高雄市公車處九十一年十月二日高車調字第三
      八四五號函及函附之ＸＡ─四六八號公車修理工廠車輛工作紀錄及保修車輛登
      記表在卷可參（見審理卷第一二八頁至第一三０頁）。
    (4)則依前所述，證人乙○○所見者，係被害人曾雙手抱頭倒於在外側快車道上行
      駛之ＸＡ─四六八號公車之右後輪旁邊之前方及再翻滾至慢車道上後臥倒在地
      之過程情節，然其並未見ＸＡ─四六八號公車有撞及被害人騎乘之ＯＬＣ─三
      二五號機車，亦不知被害人人車倒地之原因為何，又ＸＡ─四六八號公車於事
      故現場係直線行駛於外側快車道，並未見有何左右晃動或蛇行之跡象，且該公
      車最右側車身距離ＯＬＣ─三二五號機車倒地位置至少有一點二公尺之遠，以
      如此遠之距離，實難認ＸＡ─四六八號公車會與ＯＬＣ─三二五號機車產生碰
      撞或擦撞之情形，再經警勘查ＸＡ─四六八號公車，並未在車底及右後輪處發
      現任何足堪採證之跡證，復經勘查ＯＬＣ─三二五號機車，除見該車左側邊有
      明顯刮地痕跡外，亦未有何可供採證之跡證，亦即經勘查結果，並未發見有何
      足認ＸＡ─四六八號公車與ＯＬＣ─三二五號機車間曾發生碰撞之證據資料，
      且依ＸＡ─四六八號公車在九十年三十九日及之後之修理紀錄，僅見該車在本
      件事故發生後曾更換左後輪胎及日光燈管，之後亦僅曾做過更換雨刷臂、後視
      鏡等修理，並未見有何車身因車禍碰撞而進行修理之跡象。從而，依證人乙○
      ○所見過程，其並未見ＸＡ─四六八號公車有撞及ＯＬＣ─三二五號機車之情
      形，其亦不知被害人之所以人車倒地之原因，且依ＸＡ─四六八號公車於事故
      當時之行駛路徑，難認會與相距至少一點二公尺而在慢車道上之行駛之被害人
      所騎之機車，發生碰撞或擦撞之狀況，更況經對ＸＡ─四六八號公車與ＯＬＣ
      ─三二五號機車進行勘查，並未發見有何足認ＸＡ─四六八號公車與ＯＬＣ─
      三二五號機車間曾發生碰撞之證據資料，且ＸＡ─四六八號公車在本件事故發
      生之後，亦未見有何因車禍碰撞而進行修理之跡象，並再參以ＸＡ─四六八號
      公車係直線行駛於外側快車道，而ＯＬＣ─三二五號機車係行駛於該快車道右
      側之慢車道，ＯＬＣ─三二五號機車應係同向行駛於ＸＡ─四六八號公車之右
      邊，而依現場及ＯＬＣ─三二五號機車受損情形以及證人乙○○所述狀況，明
      顯可見ＯＬＣ─三二五號機車係朝左側傾倒並左側車身接地滑行於慢車道上距
      離外側快車道與慢車道之分隔線至少一點二公尺之位置，而被害人亦係倒於慢
      車道左側靠近外側快車道與慢車道之分隔線之位置，則若ＸＡ─四六八號公車
      在行駛中撞及在該公車右邊行駛之ＯＬＣ─三二五號機車，ＯＬＣ─三二五號
      機車因係機車左側遭撞及，該機車理應因撞擊力之作用而向右傾倒，被害人亦
      應因而向右方即慢車道之右邊邊緣之方向彈出倒地，始較符合力學原理為是，
      尚難認會出現被害人及其所騎之ＯＬＣ─三二五號機車竟均呈現向左方傾倒而
      非向右方傾倒之景象等情綜合以觀，無從確認本件被害人人車倒地之事故，係
      因被害人騎乘之ＯＬＣ─三二五號機車遭被告駕駛之ＸＡ─四六八號公車在行
      駛中撞及或擦撞之下所導致；再告訴人係事後經警通知始知被害人業因事故身
      亡，其並未目賭事故發生經過，則被告是否確有駕車肇生本件事故之行為，自
      無法從告訴人處得知相關證據資料。從而，尚不能僅因被害人曾倒於被告駕駛
      之ＸＡ─四六八號公車之右後輪旁邊前方處，以及被告曾停車下車，並曾向證
      人乙○○表示被害人已無救之語，且被告並未留待在現場處理而駕駛該公車離
      去等動作，即遽為推認必係被告駕駛之ＸＡ─四六八號公車行駛時，有何因疏
      未注意併行間隔或未採取必要安全措施，導致撞及或擦撞被害人騎乘之ＯＬＣ
      ─三二五號機車而肇生本件事故，故既然不能認定本件事故與被告之駕駛行為
      導致，自無從認為被告就該事故存有過失而須對被害人之死亡負業務過失致人
      於死罪責之理，且因本件事故無法認定係被告駕車肇事所生，縱然被告並未查
      看被害人之傷勢或將被害人送醫救治，即駕駛ＸＡ─四六八號公車離開事故現
      場，被告亦不因而有何觸犯刑法第一百八十五條之四之罪。此外復查無其他積
      極證據足認被告有何涉犯刑法第二百七十六條第二項之業務過失致人於死罪及
      同法第一百八十五條之四之駕駛動力交通工具肇事逃逸罪之犯行，既不能證明
      被告犯罪，爰應為無罪之諭知。
據上論斷，應依刑事訴訟法第三百零一條第一項，判決如主文。
中      華      民      國    九十二    年      六      月    二十三    日
                                  臺灣高雄地方法院刑事第三庭
                                      法  官    陳威龍
右正本證明與原本無異。
如不服本判決，應於判決送達後十日內，向本院提出上訴狀。
                                    書記官    張家瑜
中      華      民      國    九十二    年      六      月    二十六    日


司法院資訊處製作；財團法人民間司法改革基金會備份。
